ACORDAO-COMPLETO-2465630

ACÓRDÃO 7581/2021 ATA 14/2021 - PRIMEIRA CÂMARA

VISTOS, relatados e discutidos estes autos de tomada de contas especial, instaurada em razão da não comprovação da regular aplicação de recursos captados com o intuito de fomento à atividade audiovisual,
ACORDAM os Ministros do Tribunal de Contas da União, reunidos em sessão da 1ª Câmara, ante as razões expostas pelo Relator em:
9.1. julgar irregulares as contas da empresa Diler & Associados Ltda. e dos srs. Dilermando Torres Homem Trindade, Geraldo Silva e Lilia Alli Freitas, condenando-os, solidariamente, ao pagamento das quantias abaixo relacionadas, com a incidência dos devidos encargos legais, calculados a partir das datas correspondentes até o efetivo recolhimento, na forma da legislação em vigor, nos termos dos arts. 1°, inciso I, 16, inciso III, alínea "c", 19 e 23, inciso III, da Lei 8.443/1992:
9.1.1. mecanismo de captação: art. 1º da Lei 8.685/1993:
	Valor (R$) 
	Data
	Multa de 50% - Art. 6º, §1º, da Lei 8685/1993 (R$) 
	Total (R$) 

	15.300,00
	18/12/2009
	7.650,00
	22.950,00

	3.600,00
	22/12/2009
	1.800,00
	5.400,00

	2.700,00
	22/9/2010
	1.350,00
	4.050,00

	1.575,00
	1/10/2010
	787,50
	2.362,50

	3.000,00
	7/12/2010
	1.500,00
	4.500,00

	6.500,00
	10/12/2010
	3.250,00
	9.750,00

	5.346,00
	30/12/2010
	2.673,00
	8.019,00

	1.350,00
	31/1/2011
	675,00
	2.025,00

	3.240,00
	31/1/2011
	1.620,00
	4.860,00

	1.773,00
	31/1/2011
	886,50
	2.659,50

	960,00
	31/1/2011
	480,00
	1.440,00

	1.825.188,00
	1/6/2011
	912.594,00
	2.737.782,00

9.1.2. mecanismo de captação: art. 1º-A da Lei 8.685/1993:
	Valor (R$) 
	Data
	Multa de 50% - Art. 6º, §1º, da Lei 8685/1993 (R$) 
	Total

	311.718,78
	2/6/2011
	155.859,39
	467.578,17

	5.250,00
	22/8/2011
	2.625,00
	7.875,00

	19.256,42
	29/8/2011
	9.628,21
	28.884,63

	90.189,86
	17/1/2012
	45.094,33
	135.284,79

9.1.3. mecanismo de captação: Termo de Concessão de Apoio Financeiro 23/2008:
	Valor (R$) 
	Data

	66.727,62
	17/1/2011

9.2. fixar o prazo de 15 (quinze) dias, a contar da data da notificação, para que os responsáveis de que trata o item anterior comprovem, perante o Tribunal, nos termos do art. 23, inciso III, alínea "a", da Lei 8.443/1992 c/c o art. 214, inciso III, alínea "a", do Regimento Interno do TCU (RI/TCU) :
9.2.1. o recolhimento das quantias referidas nos subitens 9.1.1. e 9.1.2. aos cofres do Fundo Nacional da Cultura;
9.2.2. o recolhimento das quantias referidas no subitem 9.1.3. aos cofres da Agência Nacional de Cinema;
9.3. aplicar aos responsáveis abaixo arrolados, individualmente, a pena de multa prevista no art. 57 da Lei 8.443/1992, de acordo com os valores indicados:
	Responsável
	Valor (R$) 

	Diler & Associados Ltda.
	2.000.000,00

	Dilermando Torres Homem Trindade
	2.000.000,00

	Geraldo Silva
	2.000.000,00

	Lilia Alli Freitas
	2.000.000,00

9.4. fixar o prazo de 15 (quinze) dias, a contar da data da notificação, para que os responsáveis de que trata o subitem anterior comprovem, perante o Tribunal (arts. 214, inciso III, alínea "a", e 269 do RI/TCU) , o recolhimento das referidas quantias aos cofres do Tesouro Nacional, atualizadas, quando pagas após seu vencimento, monetariamente desde a data de prolação deste acórdão até a do efetivo recolhimento, na forma da legislação em vigor; 
9.5. autorizar a cobrança judicial das dívidas, caso não atendidas as notificações, nos termos do art. 28, inciso II, da Lei 8.443/1992;
9.6. autorizar, desde já, caso requerido, o parcelamento das dívidas em até 36 (trinta e seis) parcelas mensais e consecutivas, alertando aos responsáveis que a falta de pagamento de qualquer parcela importará no vencimento antecipado do saldo devedor, nos termos do art. 26 da Lei 8.443/1992 c/c o art. 217 do Regimento Interno/TCU;
9.7. dar ciência deste acórdão à Procuradoria da República no Estado do Rio de Janeiro, nos termos do art. 16, § 3º, da Lei 8.443/1992.

Tomada de contas especial instaurada em vista da ausência de prestação de contas dos recursos concedidos pela Agência Nacional de Cinema - Ancine.

Primeira Câmara

Agência Nacional do Cinema.

3. Interessados/Responsáveis:
3.1. Responsáveis: Diler & Associados Ltda. (00.291.470/0001-51); Dilermando Torres Homem Trindade (XXX.937.397-XX); Geraldo Silva (XXX.690.597-XX); Lilia Alli Freitas (XXX.890.547-XX).

13.1. Ministros presentes: Walton Alencar Rodrigues (Presidente), Benjamin Zymler (Relator), Vital do Rêgo e Jorge Oliveira.
13.2. Ministros-Substitutos presentes: Augusto Sherman Cavalcanti e Weder de Oliveira.

GERALDO SILVA

DILERMANDO TORRES HOMEM TRINDADE

LILIA ALLI FREITAS

BENJAMIN ZYMLER

Trata-se de tomada de contas especial instaurada em vista da ausência de prestação de contas dos recursos captados pela empresa Diler & Associados Ltda. por força dos arts. 1º e 1º-A da Lei 8685/1993 e do Termo de Concessão de Apoio Financeiro 23/2008 concedido pela Agência Nacional de Cinema - Ancine (peça 2, p. 121-127) .
2.	O destino dos recursos para a empresa Diler & Associados Ltda. teve por objeto a produção de obra cinematográfica brasileira longa-metragem intitulada "Leporella". Foram captados os seguintes valores:
	Valor (R$) 
	Período do repasse/captação
	Mecanismo de Captação e Movimentação

	1.870.532,00
	18/12/2009 a 1/6/2011
	Quotas de subscrição de investimento audiovisual
 (art. 1° da Lei 8.685/1993) 

	426.415,06
	2/6/2011 a 17/1/2012
	Patrocínio à produção de obras cinematográficas brasileiras de produção independente
 (art. 1°-A da Lei 8.685/1993) 

	66.727,62
	17/1/2011
	Prêmio adicional de renda a empresas·produtoras de obras cinematográficas brasileiras de longa-metragem de produção independente
 (Termo de Concessão de Apoio Financeiro 23/2008) 

3.	Em decorrência da omissão no dever de prestar contas, foram citados solidariamente a proponente e seus sócios administradores, srs. Dilermando Torres Homem Trindade, Geraldo Silva e Lilia Alli Freitas, para que apresentassem alegações de defesa ou recolhessem aos cofres públicos as quantias antes mencionadas, sendo aquelas captadas com fulcro na Lei 8.685/1993 acrescidas da multa de 50% prevista no art. 6º, § 1º, dessa norma.
4.	Diante da opção dos responsáveis em permanecerem silentes, a unidade técnica assim se manifestou:
"Quanto aos débitos evidenciados, o pronunciamento da Subunidade esclareceu que (peça 6, p.2) :
3.1	 Os débitos que totalizam R$ 1.870.532,00 referem-se às quotas de subscrição de investimento audiovisual previstas no art. 1º da Lei 8.685/1993, constantes da peça 1, p. 52-122, constituindo os débitos menores valores correspondentes à taxa de coordenação e colocação pública de certificados de investimento audiovisual, prevista no art. 36-G, inciso I, da Instrução Normativa Ancine 22/2003, alterada pela Instrução Normativa Ancine 99/2012, que é devida na data de captação. Já o débito maior (R$ 1.825.188,00) data de momento posterior, por ocasião da liberação dos recursos em conta corrente (peça 2, p. 219-221) .
3.2 	Os débitos que totalizam R$ 426.415,06 referem-se a patrocínio à produção de obras cinematográficas brasileiras de produção independente, previsto no art. 1º-A da Lei 8.685/1993, cujos recibos de captação encontram-se à peça 1, p. 124-162, sendo todos os valores devidos desde a data da liberação dos recursos na conta corrente de captação do projeto (peça 2, p. 223) .
3.3 	O débito de valor R$ 66.727,62 refere-se a termo de concessão de apoio financeiro do prêmio adicional de renda a empresas produtoras de obras cinematográficas brasileiras de longa metragem de produção independente (peça 2, p. 121-127, 137-151) , sendo a data do débito correspondente também à liberação dos recursos em conta corrente (peça 2, p. 225) .
Conforme igualmente exposto no pronunciamento da Subunidade, foi evidenciado que os responsáveis não cumpriram o prazo para prestação de contas e que diversas comunicações foram realizadas nesse sentido (item 7 da peça 6) . Assim, o relatório do Tomador de Contas (peça 3, p. 57-61) concluiu pela responsabilização solidária da empresa Diler & Associados Ltda., dos Srs. Dilermando Torres Homem Trindade, Geraldo Silva e Lilia Alli Freitas, sócios da referida empresa, em razão da omissão quanto ao dever de prestar contas dos recursos utilizados, bem como da inexecução do objeto pactuado. As irregularidades mencionadas foram confirmadas por meio do Relatório de Auditoria 651/2016, pelo Certificado de Auditoria 651/2016 e pelo Parecer do Dirigente do Órgão de Controle interno 651/2016 (peça 3, p. 71-76) , tendo o Ministro de Estado da Cultura atestado o conhecimento das suas conclusões, tendo demonstrado a opinião pela irregularidade das contas (peça 3, p. 85) .   
Por meio do Pronunciamento da Subunidade, com base na análise dos documentos encaminhados pela Ancine, a Unidade Técnica concluiu pela responsabilidade solidária da empresa Diler & Associados Ltda., dos Srs. Dilermando Torres Homem Trindade, Geraldo Silva e Lilia Alli Freitas, sócios da referida empresa, bem como pela correta apuração do débito, propondo a citação solidária dos responsáveis, na forma dos arts. 10, § 1º, e 12, incisos I e II, da Lei 8.443/1992, c/c o art. 202, incisos I e II, do Regimento Interno/TCU.
A justificativa para realização da citação foi a não comprovação da boa e regular aplicação dos recursos federais recebidos, em face da não entrega do objeto pactuado e da omissão no dever de prestar contas dos recursos obtidos por força do art. 1º e 1º-A da Lei 8685/1993 e do Termo de Concessão de Apoio Financeiro 23/2008 concedido pela Ancine.
Foi evidenciado, ainda, que, de acordo com a jurisprudência desta Corte de Contas, a pessoa física, na qualidade de administradora da entidade, seja ela pública ou privada, está sujeita ao cumprimento da obrigação de comprovar a boa e regular aplicação dos recursos solidariamente à pessoa jurídica que celebrou o ajuste com o poder público. Ratificando esse entendimento, eis o Acórdão 2763/2011-TCU-Plenário, exarado no TC Processo 006.310/2006-0, de Relatoria do Exmo. Ministro-Relator Substituto Augusto Sherman Cavalcanti, in verbis:
9.2. firmar o seguinte entendimento quanto à responsabilização das pessoas que devem responder por danos ao erário ocorridos na aplicação de transferências voluntárias de recursos federais a entidades privadas, com vistas à consecução de uma finalidade pública:
9.2.1. na hipótese em que a pessoa jurídica de direito privado e seus administradores derem causa a dano ao erário na execução de avença celebrada com o poder público federal com vistas à realização de uma finalidade pública, incide sobre ambos a responsabilidade solidária pelo dano;
Portanto, diante dos elementos constantes dos autos, foi possível verificar que os recursos repassados por força do ajuste foram integralmente gastos pela referida empresa e pelos seus responsáveis, os quais deveriam ter encaminhado a prestação de contas à concedente. Nesse sentido, foram promovidas suas citações, para que apresentassem alegações de defesa quanto à não comprovação da boa e regular aplicação dos recursos recebidos com base nos arts. 1º e 1º-A da Lei 8685/1993 e no Termo de Concessão de Apoio Financeiro 23/2008 formalizado pela Ancine, assim como se manifestassem quanto à omissão no dever de prestar contas.
No mesmo Pronunciamento de Subunidade, foi abordado que, por força do disposto no art. 1º-A, § 8º, e no art. 5º da Lei 8685/1993, os recursos captados com fundamento nos arts. 1º e 1º-A da Lei 8685/1993 deverão ser recolhidos aos cofres do Fundo Nacional da Cultura, enquanto os valores recebidos por conta do Termo de Concessão de Apoio Financeiro 23/2008 deveriam ser recolhidos aos cofres da própria Ancine, uma vez que os recursos da nota de empenho 2008NE000267, emitida em 10/11/2008, a qual consta da cláusula nona do referido termo (peça 2, p. 126) como fonte de verba pública, originaram-se da Gestão 20203 - Ancine. Ainda no que concerne à imposição de penalidades, foi evidenciado que deverá incidir multa de cinquenta por cento sobre o débito corrigido referente ao montante captado com fundamento nos arts. 1º e 1º-A da Lei 8685/1993, nos termos do art. 6º, § 1º, da Lei 8.685/1993. Desta forma, o ofício citatório deveria consignar que o referido acréscimo compunha o débito e também era devido pelos responsáveis.
Ainda foi ressaltado que caberia informar aos responsáveis que a demonstração da correta aplicação dos recursos perante este Tribunal deve ocorrer por meio da apresentação de documentação probatória das despesas efetuadas, tais como notas fiscais, recibos, processos de pagamento, extratos bancários da conta específica (recursos federais transferidos e contrapartida) e da aplicação financeira, processos licitatórios, contratos e termos de adjudicação e homologação, bem como documentos que comprovem a execução do objeto firmado.
Da mesma forma, foi esclarecido que a omissão inicial no dever de prestar contas, se não justificada, poderá ensejar o julgamento pela irregularidade das contas e a aplicação da multa prevista no art. 58, inciso II, da Lei 8.443/92, nos termos do art. 16, inciso III, alíneas "a" e "b", da mesma norma, independentemente da comprovação da regular aplicação dos recursos no objeto pactuado.
Após Pronunciamento de Unidade favorável ao Pronunciamento da Subunidade, constou, igualmente do Despacho do Gabinete do Ministro Benjamim Zymler, seu acolhimento, ressaltando a inclusão da seguinte informação: 
caso não reconhecida a boa-fé, o débito ora apurado será acrescido de juros de mora e o Tribunal proferirá, desde logo, o julgamento das contas, nos termos dos §§ 1º e 6º do art. 202 do Regimento Interno do TCU.
Conforme consta do despacho do SaProc da Secex-RJ, responsável pela expedição das comunicações, os ofícios 4052 a 4054/2016-Secex-RJ tiveram as ciências de recebimento acostadas às peças 17 a 19. O ofício 4055/2016-Secex-RJ foi devolvido com a informação "ausente", tendo em vista o rastreamento dos Correios ter sinalizado três tentativas de entrega sem sucesso. Assim, foi expedido novo ofício 0024/2017-Secex-RJ, com ciência de recebimento à peça 32. 
Ressalta-se que foram solicitadas prorrogações de prazo elaboradas pelos responsáveis Dilermando Torres Homem Trindade e Geraldo Silva, conforme constam das peças 24-25, tendo sido autorizadas por meio do Despacho do gabinete do Ministro Benjamim Zymler (peça 33) . Passado o prazo concedido, não foram apresentadas respostas, sendo os responsáveis considerados, assim, revéis para todos os efeitos processuais. 
Diante da revelia dos responsáveis e dos documentos constantes dos autos, o auditor emitiu proposta de encaminhamento (peça 35) no sentido de: considerar revéis a empresa Diler & Associados Ltda. (CNPJ 00.291.470/0001-51) e os Srs. Dilermando Torres Homem Trindade (CPF XXX.937.397-XX) , Geraldo Silva (CPF XXX.690.597-XX) e Lilia Alli Freitas (CPF XXX.890.547-XX) , julgar suas contas irregulares e condená-los ao pagamento do débito apurado no valor de R$ 3.512.148,21 (item 3 supra) , além de aplicar-lhes a multa prevista no art. 57 da Lei 8.443/1992.
A proposta do auditor foi acatada pela subunidade e pela unidade técnica (peças 36 e 37) . O Ministério Público junto ao TCU também foi ao encontro da proposta, salientando, quanto à multa prevista no § 1º do artigo 6º da Lei 8.685/1993 (Lei do Audiovisual) que:
 (...) cumpre destacar que a jurisprudência desse Tribunal de Contas se consolidou pela pertinência da sua aplicação. Nessa linha, destaca-se o Acórdão 1463/2008-TCU-Plenário, que, na sua ementa, consigna o seguinte: "A multa prevista no § 1º do art. 6º da Lei 8.685/1993, aplicada quando da não efetivação do investimento ou da sua realização em desacordo com o estatuído, não se trata de sanção conforme as previstas nos arts. 57 e 58 da Lei 8.443/1992, mas de débito, não se configurando bis in idem a aplicação de multa com fundamento nesses artigos da Lei Orgânica do TCU.
22.1	Irregularidade: não comprovação da boa e regular aplicação dos recursos federais recebidos por força do art. 1º e 1º-A da Lei 8.685/1993 e do Termo de Concessão de Apoio Financeiro 23/2008 concedido pela Ancine (peça 2, p. 121-127) , que teve por objeto a produção da obra cinematográfica brasileira longa metragem intitulada "Leporella", em face da não entrega do objeto pactuado e da omissão no dever de prestar contas dos valores transferidos.
22.1.1	Normas infringidas: arts. 37, caput, e 70, parágrafo único, da Constituição Federal; art. 93 do Decreto-Lei 200/67; art. 6º, §1º, da Lei 8685/1993; Cláusula Oitava - Da Prestação de Contas do Termo de Concessão de Apoio Financeiro 23/2008.
22.1.2	Responsáveis: empresa Diler & Associados Ltda. (CNPJ 00.291.470/0001-51) , Srs. Dilermando Torres Homem Trindade (CPF XXX.937.397-XX) , Geraldo Silva (CPF XXX.690.597-XX) e Lilia Alli Freitas (CPF XXX.890.547-XX) , sócios gerentes da empresa.
22.1.3	Conduta: omitir-se no dever de prestar contas dos recursos federais recebidos por força do art. 1º e 1º-A da Lei 8685/1993 e do Termo de Concessão de Apoio Financeiro 23/2008 concedido pela Ancine (peça 2, p. 121-127) , quando deveria tê-lo feito até 17/12/2012, além de não entregar o objeto pactuado no Termo de Concessão de Apoio Financeiro 23/2008.
22.1.4	Nexo de causalidade:  a omissão descrita impediu o estabelecimento do nexo causal entre as possíveis despesas efetuadas com os recursos recebidos; a não entrega do objeto impede a comprovação de que os recursos foram aplicados no objeto pactuado e geraram os benefícios esperados à população.
22.1.5	Culpabilidade pessoa física: não há excludentes de ilicitude, de culpabilidade e de punibilidade; é razoável supor que a responsável tinha consciência da ilicitude de sua conduta; era exigível conduta diversa da praticada, qual seja, desincumbir-se do seu dever por meio da apresentação da prestação de contas no prazo e forma devidos.
22.1.6	Culpabilidade pessoa jurídica: não há excludentes de ilicitude, de culpabilidade e de punibilidade; é razoável supor que a responsável tinha consciência da ilicitude de sua conduta; era exigível conduta diversa da praticada por meio de seus administradores, qual seja, desincumbir-se do seu dever por meio da apresentação da prestação de contas no prazo e forma devidos.
22.1.7 Valor do débito:
22.1.7.1 Cofre credor: Fundo Nacional da Cultura
22.1.7.1.1	Mecanismo de captação: art. 1º da Lei 8.685/1993:
	Valor (R$) 
	Data

	22.950,00
	18/12/2009

	5.400,00
	22/12/2009

	4.050,00
	22/9/2010

	2.362,50
	1/10/2010

	4.500,00
	7/12/2010

	9.750,00
	10/12/2010

	8.019,00
	30/12/2010

	2.025,00
	31/1/2011

	4.860,00
	31/1/2011

	2.659,50
	31/1/2011

	1.440,00
	31/1/2011

	2.737.782,00
	1/6/2011

22.1.7.1.2	Mecanismo de captação: art. 1º-A da Lei 8.685/1993:
	Valor (R$) 
	Data

	467.578,17
	2/6/2011

	7.875,00
	22/8/2011

	28.884,63
	29/8/2011

	135.284,79
	17/1/2012

22.1.7.2	Cofre credor: Agência Nacional do Cinema - Ancine
22.1.7.2.1	Mecanismo de captação: Termo de Concessão de Apoio Financeiro 23/2008:
	Valor (R$) 
	Data

	66.727,62
	17/1/2011

23.	Em cumprimento ao pronunciamento do Ministro Relator (peça 70) , foram efetuadas as citações dos responsáveis, nos moldes adiante:
 Geraldo Silva - promovida a citação do responsável, conforme delineado adiante:
	Comunicação: Ofício 9.823/2019-TCU/Seproc (peça 75) 
Data da Expedição: 5/11/2019
Data da Ciência: 21/11/2019 (peça 79) 
Nome do recebedor: Elenir Silva
Observação: Ofício enviado para o endereço da responsável, conforme pesquisa de endereço no sistema da Receita Federal (peça 72) .
Fim do prazo para a defesa: 6/12/2019.
	
 Dilermando Torres Homem Trindade - promovida a citação da responsável, conforme delineado adiante:
	Comunicação: Ofício 9.825/2019-TCU/Seproc (peça 77) 
Data da Expedição: 5/11/2019
Data da Ciência: 22/11/2019 (peça 81) . 
Nome do recebedor: Hugo Pereira
Observação: Ofício enviado para o endereço da responsável, conforme pesquisa de endereço no sistema da Receita Federal (peças 73-74) .
Fim do prazo para a defesa: 9/12/2019.
	
 Diler e Associados Ltda. - promovida a citação da responsável, conforme delineado adiante:
	Comunicação: Ofício 8.929/2020-TCU/Seproc (peça 47) 
Data da Expedição: 11/3/2020
Data da Ciência: 19/3/2020 (peça 90) . 
Nome do recebedor: Izaías Felipe da Silva
Observação: Ofício enviado para o endereço da responsável, conforme pesquisa de endereço no sistema da Receita Federal.
Fim do prazo para a defesa: 4/8/2020, após pedido de prorrogação de prazo apresentado em 27/7/2020 (peça 93) e deferido conforme despacho (peça 98) . A prorrogação do prazo foi comunicada pelos Ofícios/TCU/Seproc 52.759/2020 (peças 103 e 109) e 52.760/2020 (peças 104 e 108) 
	
d) Lilia Ali Freitas - promovida a citação do responsável, conforme delineado adiante:
	Comunicação: Ofício 8.930/2020/2020-TCU/Seproc (peça 89) 
Data da Expedição: 11/3/2020
Data da Ciência: 25/4/2020 (peça 91) 
Nome do recebedor: Sidney Pereira
Observação: Ofício encaminhado para o endereço do responsável, conforme pesquisa de endereço no Sistema da Receita Federal.
Fim do prazo para a defesa: 4/6/2020
	
24.	Conforme Despachos de Conclusão das Comunicações Processuais (peças 92 e 110) , as providências inerentes às citações teriam sido concluídas. 
25.	Transcorrido o prazo regimental, os responsáveis Diler & Associados Ltda., Srs. Dilermando Torres Homem Trindade, Geraldo Silva e Lilia Alli Freitas permaneceram silentes, devendo ser considerados revéis, nos termos do art. 12, §3º, da Lei 8.443/1992.
ANÁLISE DOS PRESSUPOSTOS DE PROCEDIBILIDADE DA IN/TCU 71/2012
Prejuízo ao Contraditório e Ampla Defesa
26.	Verifica-se que não houve o transcurso de mais de dez anos desde o fato gerador sem que tenha havido a notificação do responsável pela autoridade administrativa federal competente (art. 6º, inciso II, c/c art. 19, da IN/TCU 71/2012, modificada pela IN/TCU 76/2016) , uma vez que os ao recursos financeiros foram captados entre 18/12/2009 e 17/1/2012, e os responsáveis foram notificados sobre as irregularidades pela autoridade administrativa competente conforme abaixo:
26.1	Geraldo Silva, como representante legal da Diler & Associados, por meio do Ofício 4057/2013/ANCINE/SFO/CAC (peça 2, p. 57-58) , de 4/4/2013, registrando a omissão no dever de prestar contas e registro da inadimplência; 
26.2	Dilermando Torres Homem Trindade, como representante legal da Diler & Associados, por meio do Ofício 2007/2014/CPC/SFO/ANCINE (peça 2, p. 63-69) , de 25/11/2014, recebido conforme AR em 8/12/2014, quanto à omissão no dever de prestar contas e registro da inadimplência. 
Valor de Constituição da TCE 	
27.	Verifica-se que o valor atualizado do débito apurado sem juros, em 1°/1/2017, é superior a R$ 100.000,00, na forma estabelecida conforme os arts. 6º, inciso I, e 19, da IN/TCU 71/2012, modificada pela IN/TCU 76/2016.
OUTROS DÉBITOS NOS SISTEMAS DO TCU COM OS MESMOS RESPONSÁVEIS
28.	Informa-se que foram encontrados processos no Tribunal com os mesmos responsáveis:
	Responsável
	Processos

	Diler & Associados
	Processo 014.681/2016-1 (TCE, encerrado) , Processo 030.226/2016-3 (TCE, aberto) , Processo 011.882/2018-2 (TCE, aberto) , Processo 023.466/2018-9 (CBEX, encerrado) , Processo 023.467/2018-5 (CBEX, encerrado) , Processo 023.468/2018-1 (CBEX, encerrado) , Processo 006.424/2019-8 (TCE, aberto) , Processo 036.232/2019-0 (CBEX, encerrado) 

	Dilermando Torres Homem Trindade
	Processo 014.681/2016-1 (TCE, encerrado) , Processo 030.226/2016-3 (TCE, aberto) , Processo 011.882/2018-2 (TCE, aberto) , Processo 023.466/2018-9 (CBEX, encerrado) , Processo 023.467/2018-5 (CBEX, encerrado) , Processo 023.469/2018-8 (CBEX, encerrado) , Processo 006.424/2019-8 (TCE, aberto) , Processo 036.234/2019-2 (CBEX, encerrado) 

	Geraldo Silva
	Processo 014.681/2016-1 (TCE, encerrado) , Processo 030.226/2016-3 (TCE, aberto) , Processo 011.882/2018-2 (TCE, aberto) , Processo 023.466/2018-9 (CBEX, encerrado) , Processo 023.467/2018-5 (CBEX, encerrado) , Processo 023.470/2018-6 (CBEX, encerrado) , Processo 036.235/2019-9 (CBEX, encerrado) 

	Lilia Alli Freitas
	Processo 014.681/2016-1 (TCE, encerrado) , Processo 030.226/2016-3 (TCE, aberto) , Processo 011.882/2018-2 (TCE, aberto) , Processo 023.466/2018-9 (CBEX, encerrado) , Processo 023.467/2018-5 (CBEX, encerrado) , Processo 023.471/2018-2 (CBEX, encerrado) , Processo 036.236/2019-5 (CBEX, encerrado) 

29.	A tomada de contas especial está, assim, devidamente constituída e em condição de ser instruída.
EXAME TÉCNICO
30.	Por força do disposto no art. 1º-A, § 8º, e no art. 5º da Lei 8685/1993, os recursos captados com fundamento nos arts. 1º e 1º-A da Lei 8685/1993 deverão ser recolhidos aos cofres do Fundo Nacional da Cultura, enquanto os valores recebidos por conta do Termo de Concessão de Apoio Financeiro 23/2008 deverão ser recolhidos aos cofres da própria Ancine, uma vez que os recursos da nota de empenho 2008NE000267, emitida em 10/11/2008, a qual consta da cláusula nona do referido termo (peça 2, p. 126) como fonte de verba pública, originaram-se da Gestão 20203 - Ancine.
31.	No que tange à apresentação da prestação de contas, esta deveria ter sido apresentada, de acordo com a Cláusula Oitava - Da Prestação de Contas do Termo de Concessão de Apoio Financeiro 23/2008, nos prazos estabelecidos pelo item 4.2.3:
4.2.3 Entregar à Ancine:
a) no caso da alínea 'a' do item 4.1.2, roteiro (ficção) ou storyboard (animação) ou proposta, estratégia de abordagem e estrutura (documentário) , no prazo de 18 (dezoito) meses, contado da liberação do apoio concedido;
b) no caso da alínea 'b' do item 4.1.2, cópia da obra cinematográfica em DVD e em 35 mm, no prazo de 18 (dezoito) meses, contado da data de liberação do apoio concedido;
c) no caso da alínea 'c' do item 4.1.2, cópia da obra cinematográfica em DVD e em 35 mm, no prazo de 36 (trinta e seis) meses, contado da data de liberação do apoio concedido.
32.	Levando em consideração que o primeiro apoio foi concedido em 18/12/2009 e considerando o prazo máximo constante do item 4.2.3 (36 meses) , tem-se que o prazo último para apresentar a prestação de contas final era até 17/12/2012.
33.	Quanto à responsabilidade pelo dano ao erário decorrente da omissão, tem-se que os Srs. Dilermando Torres Homem Trindade (CPF XXX.937.397-XX) , Geraldo Silva (CPF XXX.690.597-XX) e Lilia Alli Freitas (CPF XXX.890.547-XX) devem responder solidariamente com a empresa Diler & Associados Ltda. (CNPJ 00.291.470/0001-51) , uma vez que eram sócios gerentes da organização, conforme cláusula terceira do contrato social (peça 1, p. 10) .
34.	De acordo com a jurisprudência desta Corte de Contas, a pessoa física, na qualidade de administradora da entidade, seja ela pública ou privada, está sujeita ao cumprimento da obrigação de comprovar a boa e regular aplicação dos recursos solidariamente à pessoa jurídica que celebrou o ajuste com o poder público. Ratificando esse entendimento, eis o Acórdão 2763/2011-TCU-Plenário, exarado no TC Processo 006.310/2006-0, de Relatoria do Exmo. Ministro-Relator Substituto Augusto Sherman Cavalcanti, in verbis:
9.2. firmar o seguinte entendimento quanto à responsabilização das pessoas que devem responder por danos ao erário ocorridos na aplicação de transferências voluntárias de recursos federais a entidades privadas, com vistas à consecução de uma finalidade pública:
9.2.1. na hipótese em que a pessoa jurídica de direito privado e seus administradores derem causa a dano ao erário na execução de avença celebrada com o poder público federal com vistas à realização de uma finalidade pública, incide sobre ambos a responsabilidade solidária pelo dano;
Da validade das notificações:
35.	Preliminarmente, cumpre tecer breves considerações sobre a forma como são realizadas as comunicações processuais no TCU. A esse respeito, destacam-se o art. 179, do Regimento Interno do TCU (Resolução 155, de 4/12/2002) e o art. 4º, inciso III, § 1º, da Resolução TCU 170, de 30 de junho de 2004, in verbis:
Art. 179. A citação, a audiência ou a notificação, bem como a comunicação de diligência, farse-ão:
I - mediante ciência da parte, efetivada por servidor designado, por meio eletrônico, fac-símile, telegrama ou qualquer outra forma, desde que fique confirmada inequivocamente a entrega da comunicação ao destinatário;
II - mediante carta registrada, com aviso de recebimento que comprove a entrega no endereço do destinatário;
III - por edital publicado no Diário Oficial da União, quando o seu destinatário não for localizado
 (...) 
Art. 3º As comunicações serão dirigidas ao responsável, ou ao interessado, ou ao dirigente de órgão ou entidade, ou ao representante legal ou ao procurador constituído nos autos, com poderes expressos no mandato para esse fim, por meio de:
I - correio eletrônico, fac-símile ou telegrama;
II - servidor designado;
III - carta registrada, com aviso de recebimento;
IV - edital publicado no Diário Oficial da União, quando o seu destinatário não for localizado, nas hipóteses em que seja necessário o exercício de defesa.
Art. 4º. Consideram-se entregues as comunicações:
I - efetivadas conforme disposto nos incisos I e II do artigo anterior, mediante confirmação da ciência do destinatário;
II - realizadas na forma prevista no inciso III do artigo anterior, com o retorno do aviso de recebimento, entregue comprovadamente no endereço do destinatário;
III - na data de publicação do edital no Diário Oficial da União, quando realizadas na forma prevista no inciso IV do artigo anterior.
§ 1º O endereço do destinatário deverá ser previamente confirmado mediante consulta aos sistemas disponíveis ao Tribunal ou a outros meios de informação, a qual deverá ser juntada ao respectivo processo.
 (...) 
	Bem se vê, portanto, que a validade da citação via postal não depende de que o aviso de recebimento seja assinado pelo próprio destinatário da comunicação, o que dispensa, no caso em tela, a entrega do AR em "mãos próprias". A exigência da norma é no sentido de o Tribunal verificar se a correspondência foi entregue no endereço correto, residindo aqui a necessidade de certeza inequívoca. 
	Não é outra a orientação da jurisprudência do TCU, conforme se verifica dos julgados a seguir transcritos:
São válidas as comunicações processuais entregues, mediante carta registrada, no endereço correto do responsável, não havendo necessidade de que o recebimento seja feito por ele próprio (Acórdão 3648/2013-TCU-Segunda Câmara, Relator Ministro JOSÉ JORGE) ;
É prescindível a entrega pessoal das comunicações pelo TCU, razão pela qual não há necessidade de que o aviso de recebimento seja assinado pelo próprio destinatário. Entregandose a correspondência no endereço correto do destinatário, presume-se o recebimento da citação. (Acórdão 1019/2008-TCU-Plenário, Relator Ministro BENJAMIN ZYMLER) ;
As comunicações do TCU, inclusive as citações, deverão ser realizadas mediante Aviso de Recebimento - AR, via Empresa Brasileira de Correios e Telégrafos, bastando para sua validade que se demonstre que a correspondência foi entregue no endereço correto. (Acórdão 1526/2007-TCU-Plenário, Relator Ministro AROLDO CEDRAZ) .
	A validade do critério de comunicação processual do TCU foi referendada pelo Supremo Tribunal Federal, nos termos do julgamento do MS-AgR 25.816/DF, por meio do qual se afirmou a desnecessidade da ciência pessoal do interessado, entendendo-se suficiente a comprovação da entrega do "AR" no endereço do destinatário:
Ementa: agravo regimental. Mandado de segurança. Desnecessidade de intimação pessoal das decisões do tribunal de contas da união. art. 179 do regimento interno do TCU. Intimação do ato impugnado por carta registrada, iniciado o prazo do art. 18 da lei nº 1.533/51 da data constante do aviso de recebimento. Decadência reconhecida. Agravo improvido.
O envio de carta registrada com aviso de recebimento está expressamente enumerado entre os meios de comunicação de que dispõe o Tribunal de Contas da União para proceder às suas intimações.
O inciso II do art. 179 do Regimento Interno do TCU é claro ao exigir apenas a comprovação da entrega no endereço do destinatário, bastando o aviso de recebimento simples. 
Da revelia dos responsáveis Diler & Associados Ltda., Srs. Dilermando Torres Homem Trindade, Geraldo Silva e Lilia Alli Freitas
No caso vertente, as citações de Diler & Associados Ltda., Dilermando Torres Homem Trindade, Geraldo Silva e Lilia Alli Freitas deram-se em endereços provenientes de pesquisas de endereços realizadas pelo TCU (vide item 23) , especificamente a base de dados do Sistema CPF/CNPJ. Não obstante o pedido de prorrogação de prazo apresentado em 27/7/2020 (peça 93) , deferido conforme despacho (peça 98) e comunicada pelos Ofícios/TCU/Seproc 52.759/2020 (peças 103 e 109) e 52.760/2020 (peças 104 e 108) , os responsáveis permaneceram silentes.
Nos processos do TCU, a revelia não leva à presunção de que seriam verdadeiras todas as imputações levantadas contra os responsáveis, diferentemente do que ocorre no processo civil, em que a revelia do réu opera a presunção da verdade dos fatos narrados pelo autor (Acórdão 1009/2018-TCU-Plenário, Relator: BRUNO DANTAS; 2369/2013 - TCU - Plenário, Relator: BENJAMIN ZYMLER e 2449/2013 - TCU - Plenário, Relator: BENJAMIN ZYMLER) . Dessa forma, a avaliação da responsabilidade do agente não pode prescindir da prova existente no processo ou para ele carreada. 
Ao não apresentar sua defesa, os responsáveis deixaram de produzir prova da regular aplicação dos recursos sob sua responsabilidade, em afronta às normas que impõem aos gestores públicos a obrigação legal de, sempre que demandados pelos órgãos de controle, apresentar os documentos que demonstrem a correta utilização das verbas públicas, a exemplo do contido no art. 93 do Decreto-Lei 200/1967: "Quem quer que utilize dinheiros públicos terá de justificar seu bom e regular emprego na conformidade das leis, regulamentos e normas emanadas das autoridades administrativas competentes." 
Mesmo as alegações de defesa não sendo apresentadas, considerando o princípio da verdade real que rege esta Corte, procurou-se buscar, em manifestações dos responsáveis na fase interna desta Tomada de Contas Especial, se havia algum argumento que pudesse ser aproveitado a seu favor. Contudo, tal providência mostrou-se infrutífera. Ademais, em consulta aos sistemas corporativos do instaurador, verifica-se que os responsáveis continuam inadimplentes.
Em se tratando de processo em que a parte interessada não se manifestou acerca das irregularidades imputadas, não há elementos para que se possa efetivamente aferir e reconhecer a ocorrência de boa-fé na conduta dos responsáveis, podendo este Tribunal, desde logo, proferir o julgamento de mérito pela irregularidade das contas, conforme os termos dos §§ 2º e 6º do art. 202 do Regimento Interno do TCU. (Acórdão 2064/2011-TCU-Primeira Câmara (relator: Ubiratan Aguiar) , 6.182/2011-TCU-1ª Câmara (relator: Weber de Oliveira) , 4.072/2010-TCU-1ª Câmara (Relator: Valmir Campelo) , 1.189/2009-TCU-1ª Câmara (Relator: Marcos Bemquerer) , 731/2008-TCU-Plenário (Relator: Aroldo Cedraz) .
Dessa forma, os responsáveis Diler & Associados Ltda., Dilermando Torres Homem Trindade, Geraldo Silva e Lilia Alli Freitas devem ser considerados revéis, nos termos do art. 12, §3º, da Lei 8.443/1992, devendo as contas serem julgadas irregulares, condenando-os solidariamente ao débito apurado e aplicando-lhes a multa prevista no art. 57 da Lei 8.443/1992.
Prescrição da Pretensão Punitiva
	Vale ressaltar que a pretensão punitiva do TCU, conforme Acórdão 1441/2016-TCU-Plenário, Relator: Benjamin Zymler, que uniformizou a jurisprudência acerca dessa questão, subordina-se ao prazo geral de prescrição indicado no art. 205 do Código Civil, que é de dez anos, contado da data de ocorrência da irregularidade sancionada, nos termos do art. 189 do Código Civil, sendo este prazo interrompido pelo ato que ordenar a citação, a audiência ou a oitiva dos responsáveis.
	No caso em exame, não ocorreu a prescrição, uma vez que a omissão no dever de prestar contas ocorreu em 18/12/2012 e o ato de ordenação da primeira citação dos responsáveis ocorreu em 9/11/2016 (peça 7) .
Cumulatividade de multas 
Quanto à possibilidade de aplicação cumulativa das multas dos arts. 57 e 58, inciso I, da Lei 8.443/1992, ainda que seja adequada a realização de citação e audiência do responsável, por força do disposto no art. 209, §4º, do Regimento Interno do TCU, o Tribunal reconhece que existe relação de subordinação entre as condutas de "não comprovação da aplicação dos recursos" e de "omissão na prestação de contas", sendo a primeira consequência da segunda, o que enseja, na verificação das duas irregularidades, a aplicação da multa do art. 57, com o afastamento da multa do art. 58, inciso I, em atenção ao princípio da absorção (Acórdão 9579/2015-TCU-Segunda Câmara, Relator Ministro Vital do Rêgo; Acórdão 2469/2019-TCU-Primeira Câmara, Relator Ministro Augusto Sherman) .
Conforme leciona Cezar Bitencourt (Tratado de Direito Penal: parte geral - 8ª Edição - São Paulo: Saraiva, 2003. Pg. 565) , na absorção, " (...) a pena do delito mais grave absorve a pena do delito menos grave, que deve ser desprezada". No caso concreto, a "omissão no dever de prestar contas", embora seja uma irregularidade autônoma, funciona como fase ou meio para a consecução da "não comprovação da aplicação dos recursos", havendo clara relação de interdependência entre essas condutas. Dessa forma, recaindo as duas ocorrências num mesmo gestor, deve prevalecer a pena do delito mais grave, qual seja, a multa do art. 57, da Lei 8.443/1992.
Cumpre observar, ainda, que a conduta dos responsáveis, consistente nas irregularidades "não comprovação da boa e regular aplicação dos recursos federais repassados em face da omissão no dever de prestar contas", "não cumprimento do prazo para apresentação de prestação de contas pelo gestor dos recursos" e "não disponibilização das condições materiais mínimas e necessárias para que o seu sucessor pudesse apresentar a prestação de contas", configura violação não só às regras legais, mas também aos princípios basilares da administração pública, eis que, em última análise, ocorre o comprometimento da necessária satisfação à sociedade sobre o efetivo emprego dos recursos públicos postos à disposição da municipalidade, por força do instrumento de repasse em questão. Nesses casos, em que fica evidente a falta de transparência e lisura, não há como afastar as suspeitas sempre presentes de que a totalidade dos recursos públicos federais, transferida ao município, tenha sido integralmente desviada, em prol de gestor ímprobo, ou de pessoas por ele determinadas, a revelar grave inobservância de dever de cuidado no trato com a coisa pública, isto é, ato praticado com culpa grave, pois, na espécie, a conduta do responsável se distancia daquela que seria esperada de um administrador público minimante diligente, num claro exemplo de erro grosseiro a que alude o art. 28 do Decreto-lei 4.657/1942 (Lei de Introdução às Normas do Direito Brasileiro) , incluído pela Lei 13.655/2018 (Acórdão 1689/2019-TCU-Plenário, Relator: Ministro AUGUSTO NARDES; Acórdão 2924/2018-TCU-Plenário, Relator: Ministro JOSÉ MUCIO MONTEIRO; Acórdão 2391/2018-TCU-Plenário, Relator: Ministro BENJAMIN ZYMLER) . 
CONCLUSÃO
Em face da análise promovida na seção "Exame Técnico", verifica-se que os responsáveis Diler & Associados Ltda. (CNPJ 00.291.470/0001-51) , Dilermando Torres Homem Trindade (CPF XXX.937.397-XX) , Geraldo Silva (CPF XXX.690.597-XX) e Lilia Alli Freitas (CPF XXX.890.547-XX) não lograram comprovar a boa e regular aplicação dos recursos, instados a se manifestar, optaram pelo silêncio, configurando a revelia, nos termos do §3º, do art. 12, da Lei 8.443/1992. Ademais, inexistem nos autos elementos que demonstrem a boa-fé dos responsáveis ou a ocorrência de outras excludentes de culpabilidade.
Verifica-se também que não houve a prescrição da pretensão punitiva, conforme análise já realizada.
Tendo em vista que não constam dos autos elementos que permitam reconhecer a boa-fé dos responsáveis, sugere-se que as suas contas sejam julgadas irregulares, nos termos do art. 202, § 6º, do Regimento Interno do TCU, com a imputação do débito atualizado monetariamente e acrescido de juros de mora, nos termos do art. 202, §1º do Regimento Interno do TCU, descontado o valor eventualmente recolhido, com a aplicação da multa prevista no art. 57 da Lei 8.443/1992.
Por fim, como não houve elementos que pudessem modificar o entendimento acerca das irregularidades em apuração, mantém-se a matriz de responsabilização presente na peça 67.
PROPOSTA DE ENCAMINHAMENTO
Diante do exposto, submetemos os autos à consideração superior, propondo ao Tribunal:
considerar revéis os responsáveis Diler & Associados Ltda. (CNPJ 00.291.470/0001-51) , Dilermando Torres Homem Trindade (CPF XXX.937.397-XX) , Geraldo Silva (CPF XXX.690.597-XX) e Lilia Alli Freitas (CPF XXX.890.547-XX) , para todos os efeitos, dando-se prosseguimento ao processo, com fulcro no art. 12, § 3º, da Lei 8.443/1992; 
julgar irregulares, nos termos dos arts. 1º, inciso I, 16, inciso III, alíneas a e c, da Lei 8.443/1992, c/c os arts. 19 e 23, inciso III, da mesma Lei, as contas dos responsáveis Diler & Associados Ltda. (CNPJ 00.291.470/0001-51) , Dilermando Torres Homem Trindade (CPF XXX.937.397-XX) , Geraldo Silva (CPF XXX.690.597-XX) e Lilia Alli Freitas (CPF XXX.890.547-XX) , condenando-os solidariamente ao pagamento das importâncias a seguir especificadas, atualizadas monetariamente e acrescidas dos juros de mora, calculados a partir das datas discriminadas até a data da efetiva quitação do débito, fixando-lhes o prazo de quinze dias, para que comprovem, perante o Tribunal, o recolhimento das referidas quantias aos cofres evidenciados no quadro abaixo, nos termos do art. 23, inciso III, alínea "a", da citada lei, c/c o art. 214, inciso III, alínea "a", do Regimento Interno do TCU:
b.1) mecanismo de captação: art. 1º da Lei 8.685/1993 (Processo 01580.023576/2008-90) . Cofre credor: Fundo Nacional da Cultura:
	Valor (R$) 
	Data
	Multa de 50% - Art. 6º, §1º, da Lei 8685/1993 (R$) 
	Total (R$) 

	15.300,00
	18/12/2009
	7.650,00
	22.950,00

	3.600,00
	22/12/2009
	1.800,00
	5.400,00

	2.700,00
	22/9/2010
	1.350,00
	4.050,00

	1.575,00
	1/10/2010
	787,50
	2.362,50

	3.000,00
	7/12/2010
	1.500,00
	4.500,00

	6.500,00
	10/12/2010
	3.250,00
	9.750,00

	5.346,00
	30/12/2010
	2.673,00
	8.019,00

	1.350,00
	31/1/2011
	675,00
	2.025,00

	3.240,00
	31/1/2011
	1.620,00
	4.860,00

	1.773,00
	31/1/2011
	886,50
	2.659,50

	960,00
	31/1/2011
	480,00
	1.440,00

	1.825.188,00
	1/6/2011
	912.594,00
	2.737.782,00

Valor atualizado do débito (com juros) em 11/12/2020: R$ 5.182.987,66
b.2) mecanismo de captação: art. 1º da Lei 8.685/1993 (Processo 01580.023576/2008-90) . Cofre credor: Fundo Nacional da Cultura:
	Valor (R$) 
	Data
	Multa de 50% - Art. 6º, §1º, da Lei 8685/1993 (R$) 
	Total

	311.718,78
	2/6/2011
	155.859,39
	467.578,17

	5.250,00
	22/8/2011
	2.625,00
	7.875,00

	19.256,42
	29/8/2011
	9.628,21
	28.884,63

	90.189,86
	17/1/2012
	45.094,33
	135.284,79

Valor atualizado do débito (com juros) em 11/12/2020: R$ 1.160.230,84
b.3) mecanismo de captação: Termo de Concessão de Apoio Financeiro 23/2008 (Processo 01580.023576/2008-90) . Cofre credor: Agência Nacional de Cinema:
	Valor (R$) 
	Data

	66.727,62
	17/1/2011

Valor atualizado do débito (com juros) em 11/12/2020: R$ 133.013,45
aplicar aos responsáveis Diler & Associados Ltda. (CNPJ 00.291.470/0001-51) , Dilermando Torres Homem Trindade (CPF XXX.937.397-XX) , Geraldo Silva (CPF XXX.690.597-XX) e Lilia Alli Freitas (CPF XXX.890.547-XX) a multa prevista no art. 57 da Lei 8.443/1992 c/c o art. 267 do Regimento Interno do TCU, fixando-lhes o prazo de quinze dias, a contar da notificação, para que comprovem, perante o Tribunal (art. 214, III, alínea "a", do Regimento Interno do TCU) , o recolhimento das dívidas aos cofres do Tesouro Nacional, atualizadas monetariamente desde a data do acórdão proferido por este Tribunal até a do efetivo recolhimento, se pagas após o vencimento, na forma da legislação em vigor;
autorizar, desde logo, a cobrança judicial das dívidas, caso não atendidas as notificações, na forma do disposto no art. 28, inciso II, da Lei 8.443/1992;
autorizar também, desde logo, se requerido, com fundamento no art. 26 da Lei 8.443, de 1992, c/c o art. 217, §§ 1º e 2º do Regimento Interno do TCU, o parcelamento das dívidas em até 36 parcelas, incidindo, sobre cada parcela, corrigida monetariamente, os correspondentes acréscimos legais, fixando-lhes o prazo de quinze dias, a contar do recebimento da notificação, para comprovarem, perante o Tribunal, o recolhimento da primeira parcela, e de trinta dias, a contar da parcela anterior, para comprovar os recolhimentos das demais parcelas, devendo incidir, sobre cada valor mensal, atualizado monetariamente, os juros de mora devidos, no caso do débito, na forma prevista na legislação em vigor, alertando os responsáveis de que a falta de comprovação do recolhimento de qualquer parcela importará o vencimento antecipado do saldo devedor, nos termos do § 2º do art. 217 do Regimento Interno deste Tribunal; 
enviar cópia do Acórdão a ser prolatado, bem como do Relatório e do Voto que o fundamentarem à Procuradoria da República no Estado do Rio de Janeiro, nos termos do à § 3º do art. 16 da Lei 8.443/1992, c/c o § 7º do art. 209 do Regimento Interno do TCU, para adoção das medidas cabíveis, informando que a presente deliberação, acompanhada do Relatório e do Voto que a fundamenta, está disponível para a consulta no endereço www.tcu.gov.br/acordaos, além de esclarecer que, caso requerido, o TCU poderá fornecer sem custos as correspondentes cópias, de forma impressa; e
enviar cópia do Acórdão que vier a ser proferido à Agência Nacional do Cinema (Ancine) e aos responsáveis, para ciência, informando que a presente deliberação, acompanhada do Relatório e do Voto que a fundamenta, está disponível para a consulta no endereço www.tcu.gov.br/acordaos, além de esclarecer que, caso requerido, o TCU poderá fornecer sem custos as correspondentes cópias, de forma impressa."
5.	O Ministério Público junto ao TCU assim se manifestou:
	"Diante da omissão no dever de prestar contas e da revelia dos responsáveis, devidamente citados (peças 72, 73, 75, 77, 79, 80, 86, 87, 88, 89, 90, 91) , tendo, inclusive, a empresa Diler & Associados Ltda., na figura de seu sócio Dilermando Torres Homem Trindade, também responsável nestes autos, apresentado pedido de prorrogação de prazo para apresentar as alegações de defesa (peça 93) , este representante do Ministério Público de Contas da União manifesta-se de acordo com o encaminhamento proposto pela unidade técnica, em pareceres convergentes (peças 111 a 113) "
	É o relatório.

8.1. Luiz Gomes Gouveia, representando Diler & Associados Ltda.  
8.2. Dilermando Torres Homem Trindade, representando Lilia Alli Freitas.

Procurador Rodrigo Medeiros de Lima.

PROGRAMA NACIONAL DE APOIO À CULTURA. RECURSOS CAPTADOS PARA A REALIZAÇÃO DE PROJETO. OMISSÃO NO DEVER DE PRESTAR CONTAS. CITAÇÃO. IRREGULARIDADE DAS CONTAS. DÉBITO. MULTA.

TOMADA DE CONTAS ESPECIAL (TCE)

Secretaria de Controle Externo de Tomada de Contas Especial (SecexTCE).

Trata-se de tomada de contas especial instaurada em vista da ausência de prestação de contas dos recursos captados pela empresa Diler & Associados Ltda. por força dos arts. 1º e 1º-A da Lei 8685/1993 e do Termo de Concessão de Apoio Financeiro 23/2008 concedido pela Agência Nacional de Cinema - Ancine (peça 2, p. 121-127) .
2.	O destino dos recursos para a empresa Diler & Associados Ltda. teve por objeto a produção de obra cinematográfica brasileira longa-metragem intitulada "Leporella". Foram captados os seguintes valores:
	Valor (R$) 
	Período do repasse/captação
	Mecanismo de Captação e Movimentação

	1.870.532,00
	18/12/2009 a 1/6/2011
	Quotas de subscrição de investimento audiovisual
 (art. 1° da Lei 8.685/1993) 

	426.415,06
	2/6/2011 a 17/1/2012
	Patrocínio à produção de obras cinematográficas brasileiras de produção independente
 (art. 1°-A da Lei 8.685/1993) 

	66.727,62
	17/1/2011
	Prêmio adicional de renda a empresas produtoras de obras cinematográficas brasileiras de longa-metragem de produção independente
 (Termo de Concessão de Apoio Financeiro 23/2008) 

3.	Em decorrência da omissão no dever de prestar contas, foram citados solidariamente a proponente e seus sócios administradores, srs. Dilermando Torres Homem Trindade, Geraldo Silva e Lilia Alli Freitas, para que apresentassem alegações de defesa ou recolhessem aos cofres públicos as quantias antes mencionadas, sendo aquelas captadas com fulcro na Lei 8.685/1993 acrescidas da multa de 50% prevista no art. 6º, § 1º, dessa norma.
4.	Em razão de os responsáveis terem optado por permanecer silentes, de acordo com o art. 12, § 3º, da Lei 8.443/1992, estão caracterizadas as suas revelias, cabendo dar prosseguimento ao processo. 
II
5.	Como é sabido, todo aquele que utiliza ou gerencia recursos públicos, por dever constitucional e legal, submete-se ao dever de demonstrar o correto emprego dos valores federais, nos termos dos arts. 70, parágrafo único, e 37, caput, da Constituição de 1988 e 93 do Decreto-Lei 200/1967.
6.	Dessa forma, em face da ausência nos autos de elementos capazes de demonstrar a boa e regular aplicação dos recursos em questão ou a existência de boa-fé, alinho-me ao encaminhamento sugerido pela unidade técnica e endossado pelo Parquet especializado, no sentido de julgar irregulares as presentes contas com a condenação em débito dos responsáveis solidariamente.
7.	A meu ver, a atitude do responsável de não comprovar a correta aplicação dos recursos públicos que lhe foram repassados configura conduta com elevado grau de culpabilidade. No caso, a ausência de comprovação da destinação dos recursos constitui uma presunção de desvio doloso dos recursos, devendo os agentes que praticaram tal conduta receber a dose adequada da sanção prevista no art. 57 da Lei 8.443/1992, qual seja, multa individual de R$ 2.000.000,00, equivalente a 50% do valor do atualizado dos recursos captados.
8.	Diante do exposto, acolho o parecer da unidade técnica e a manifestação do Ministério Público junto ao TCU, os quais incorporo como razões de decidir, e voto por que o Tribunal adote o acórdão que ora submeto à deliberação deste Colegiado. 
TCU, Sala das Sessões, em 4 de maio de 2021.
BENJAMIN ZYMLER 
Relator